最高法院刑事判決　　　　　　　　　　　　　　　九十三年度台上字第六四七四號
　　上　訴　人　台灣高等法院高雄分院檢察署檢察官
　　被　　　告　甲○○
右上訴人因被告貪污等罪案件，不服台灣高等法院高雄分院中華民國九十二年十月十
五日第二審更審判決（九十二年度上更(二)字第二四二號，起訴案號：台灣高雄地方法
院檢察署八十五年度偵字第二八九四四號、八十六年度偵字第一七七七四號），提起
上訴，本院判決如左：
    主  文
原判決撤銷，發回台灣高等法院高雄分院。
    理  由
本件原判決以公訴意旨略以：被告甲○○係高雄市政府工務局建管科工程員，民國八
十二年下半年至八十三年上半年間，負責高雄市小港區各種建築物建造執照之審查工
作，為依據法令從事公務之人員。八十二年八月間，森固有限公司（下稱森固公司）
負責人薛興象為趕在八十三年春節前能順利興建保齡球館並開始營運，乃在未取得建
造執照前即先行動工。薛興象為了能順利取得建造執照，委由蔡並茂支付交際費新台
幣（下同）三萬元予被告，並於八十二年十月十五日由蔡並茂陪同被告至工地現場勘
查，以便核辦建造執照。而當時該工程一、二樓部分基礎已經完成，被告明知應依建
築法規定裁罰該建物先行動工完成工程進度之總工程造價比例千分之五十罰款，詎被
告卻於接受蔡並茂賄款後，違背其職務未對森固公司處罰，並於職務上所職掌文書「
建造執照審查表」項三「現場勘查」四之「是否先行動工」一欄註明「否」，為不實
之登載，讓森固公司順利取得建造執照，因認被告涉犯刑法第二百十三條公務員登載
不實及貪污治罪條例第四條第一項第五款對於違背職務之行為收受賄賂罪嫌云云。經
審理結果，認被告犯罪不能證明，因而維持第一審諭知無罪之判決，駁回檢察官此部
分在第二審之上訴，固非無見。
惟查(一)、原判決係以證人盧正義（高雄市政府工務局建管處處長）之供證，認申請建
造執照之作業流程，應係於承辦人員勘查現場後，始會辦有關單位。本件建造執照申
請案係於八十二年九月十四日上午八時二十分收件，同日下午一時四十分會辦高雄市
政府警察局消防大隊，乃認被告收件後實際前往勘查現場之日期應為八十二年九月十
四日。然觀諸高雄市政府工務局係於八十二年九月十四日上午八時二十分收件受理森
固公司本件建造執照申請，其承辦人被告於當日下午一時四十分簽會辦單，會辦高雄
市政府警察局消防大隊，該大隊係翌（十五）日收受該會辦單（見第一審卷第一四七
頁背面、第一四八頁），則被告果於簽單會辦前，即至現場勘查，應係於受理當天上
午為之。且據被告迭稱其係八十二年九月十四日收件後約三、四（二、三）天與蔡並
茂至現場勘查（見偵字第二八九四四號卷第一二七頁背面、第一審卷第八十一頁背面
），均未稱其係受理當天即前往現場勘查，與原判決之論斷已有出入。究竟被告受理
本件森固公司建造執照申請，實際前往現場勘查之日期為何，應可調閱其出差登記簿
冊以明實情，原審未為此必要調查，已有職權調查未盡之違法。(二)、建築法所稱建築
物設計人及監造人為建築師。有關建築物結構及設備等專業工程部分，除五層以下非
供公眾使用之建築物外，應由承辦建築師交由依法登記開業之專業工業技師負責辦理
，建築師並負連帶責任。又申請建造執造時應備具申請書、工程圖樣及說明書等文件
。此觀諸建築法第十三條第一項、第三十條規定甚明。再申請建造執照應填具申請書
並檢附結構計算書、地質鑽探報告書等文件，八十二年當時之高雄市建築管理規則︵
九十三年六月二十四日公布修正為高雄市建築管理自治條例︶第二十一條第一項亦有
規定。系爭保齡球館之結構技師呂清心於原審審理時證稱：「（問你完成結構報告跟
建築師完成之建築圖有何關係？）初步建築圖經過我們分析設計後，建築圖可能會修
改」、「（問鋼骨數量是否要等你結構圖出來才能作？）是的，要等我們核算後，他
們才知道鋼骨大小」（見原審更(二)卷第七十五頁）。原判決因此推認系爭保齡球館所
採用鋼骨之大小有待結構技師核算，欲核算鋼骨大小又須待鑽探及試驗報告所得之數
據︵見原判決第七頁︶。原判決雖又以卷附摩爾土壤基礎材料試驗工程有限公司（下
稱摩爾公司）所具鑽探及試驗報告，記載其鑽探及試驗工作期間為八十二年九月三十
日至十月四日及證人康仙和於一審法院之供證，認上開地質鑽探及土壤試驗期間，本
件工程現場並未開始動工，並採信被告八十二年九月十四日前往查看時，系爭保齡球
館尚未動工之辯解，因而為有利於被告之判斷︵見原判決理由三之第三點︶。然稽之
卷內資料，森固公司於八十二年九月十四日向高雄市政府工務局提出本件建造執照之
申請，其申請書中有關證件之鑽探報告書及結構計算書欄內係空白（見一審卷第一四
八頁），似徵該建造執照申請並無檢附地質鑽探報告。如果無訛，則系爭保齡球館申
請建造執照何以不需該報告？該森固公司何以其後又委由摩爾公司為地質鑽探試驗？
究竟實情如何，猶待根究，原審未遑詳查，遽以摩爾公司所具鑽探及試驗報告為被告
有利之判斷，自有職權調查未盡之違誤。(三)、蔡並茂於法務部調查局高雄市調查處（
下稱市調處）供述係於八十二年八、九月間動工興建，動工時尚未請得建造執照，證
人即森固公司會計林桂鈴證稱係八十二年九月中旬動工興建，當時尚未請領到建造執
照；證人即森固公司工地主任張炎丁亦稱係於八十二年八月九日動土隨即進行整地，
九月初完成基礎地樑與地坪工程，接著立即安裝一、二樓鋼骨結構，約於九月中旬完
成第一樓與第二樓頂板鋼承板及ＲＣ灌漿，九月底十月初完成三樓底板粉光與外牆工
程等語︵見偵字第二八九四四號偵查卷第五十六頁背面、第五十七頁、第五十九頁、
第一０九頁︶。其等雖未能確切證明本件工程實際動工日期，但就該建築工程係在申
請建造執照前已經提前動工之事實，則屬供述一致。雖張炎丁嗣於審判中改稱其於市
調處之筆錄係該處人員依帳冊時間去推算工程進度，詳細時間伊不記得等語︵見原判
決第九頁︶，而為異於市調處之供述，但稽之市調處筆錄，證人張炎丁於市調處係供
稱「︵提示八二高市工建築字第Ｃ１１０３７號建造執照申請全卷資料︶經我詳視後
，該照於八十二年九月十四日送建管科收文登記時，前述工程已施作至第一樓與第二
樓頂板鋼承板及ＲＣ灌漿；於八十二年十月十五日審查合格時前述工程已施作至三樓
底板︵即二樓頂板︶粉光，外牆安裝及部分內部裝璜；於八十二年十月二十日核發建
照時，前述工程已施作至結構工程全部完成，全面進行內部裝璜」︵見同上偵查卷第
一一０頁背面︶。證人張炎丁係工地主任，其對於工地現場實際情形自較其他人清楚
，其於市調處曾就系爭保齡球館申請建造執照全卷資料詳細審閱後始陳述，並非憑空
作答。原審就其先後不一之證述，究以何者為可採，判決內並未敘明其取捨認定之心
證理由，逕以張某審判中翻異之供述，即將其與蔡並茂、林桂鈴於市調處上開不利之
供詞，予以摒棄不採，其採證難認為適法。(四)、證人蔡並茂於市調處並供稱伊是親自
向林桂鈴請領交際費三萬元，該三萬元包含其設計建物之車馬費、請領建造執照車馬
費及宴請甲○○約三千元餐費等用途等語，其於偵查中亦為相同供述（見同上偵查卷
第五十四頁背面、六十六頁）；證人林桂鈴於市調處亦稱曾透過蔡並茂出面向市府建
管單位人員交際，為使建造執照趕快核發，並配合森固公司之保齡球館提前動工興建
，仍能繼續施作，需花費三萬元，八十二年十月十六日蔡某曾至該公司請領該筆款項
︵見同上偵查卷第五十九頁背面︶。其等供述果係實情，被告是否明知森固公司未請
領建造執照即提前動工，並因接受蔡並茂餐宴，故於建造執照審查表之現場勘查欄內
為反於事實之不實登載，而使該公司免於受罰？尚待原審詳加究明，原判決未予論列
，遽為被告無罪之判決，亦有理由不備之違法。上訴意旨執以指摘原判決不當，尚非
全無理由，應認原判決仍有撤銷發回更審原因。
據上論結，應依刑事訴訟法第三百九十七條、第四百零一條，判決如主文。
中　　　華　　　民　　　國　　九十三　　年　　 十二 　　月　　　九　　　日
                              最高法院刑事第二庭
                                  審判長法官  陳　錫　奎
                                        法官  洪　清　江
                                        法官  李　伯　道
                                        法官  花　滿　堂
                                        法官  陳　朱　貴
      右正本證明與原本無異
                                              書  記  官
中　　　華　　　民　　　國　　九十三　　年　　 十二 　　月　　 十五 　　日
                                                                     Ｍ
